【裁判字號】    89,易,2166
【裁判日期】    901116
【裁判案由】    違反著作權法
【裁判全文】
臺灣高雄地方法院刑事判決                        八十九年度易字第二一六六號
    公  訴  人  臺灣高雄地方法院檢察署檢察官
    被      告  甲○○
右列被告因違反著作權法案件，經檢察官提起公訴（八十九年度偵續字第一二三號）
，本院判決如左：
    主  文
甲○○無罪。
    理  由
一、公訴意旨略以：被告甲○○係設於高雄縣鳳山市○○路○段二三一號「溫柔鄉Ｋ
    ＴＶ」之負責人，明知其買受電腦伴唱機內重製有「悶」、「心酸講無話」、「
    你快樂所以我快樂」等歌曲，係告訴人丁○○○股份有限公司（現已變更公司名
    稱為美華影音科技股份有限公司，以下簡稱美華公司）享有著作權之音樂著作，
    未經告訴人之同意，不得公開播送、演出。詎竟意圖營利，將該電腦點歌伴唱機
    置於所經營之店內，以每首新台幣（下同）二十元之價格，供前往消費之顧客投
    幣點歌伴唱，予以公開演出。嗣於八十八年六月二日下午五時四十分許，為警在
    上址查獲，並扣得點歌本乙本，因認被告涉有著作權法第九十二條之罪嫌。
二、按犯罪事實應依證據認定之，無證據不得推定其犯罪事實；又不能證明被告犯罪
    者，應諭知無罪之判決，刑事訴訟法第一百五十四條及第三百零一條第一項分別
    定有明文。再按事實之認定應憑證據，如未能發現相當證據，或證據不足以證明
    ，自不能以推測或擬制之方法以為裁判之基礎；且認定不利於被告之事實，須依
    積極證據，苟積極證據不足為不利於被告事實之認定時，即應為有利於被告之認
    定，更不必有何有利之證據。另告訴人之告訴係以使被告受刑事訴追為目的，是
    其陳述是否與事實相符，仍應調查其他證據，以資審認（最高法院四十年台上字
    第八六號、三十年上字第八一六號及五十二年台上字第一三００號判例參照）。
三、本件公訴人認被告甲○○涉有前開違反著作權法第九十二條之罪嫌，無非係以告
    訴代理人鍾麗雅、乙○○之指述、扣案之點歌本及公開播送之電腦螢幕畫面照片
    八張附卷可稽等情為其論罪之依據。而訊據被告固坦承有於右揭時、地經營「溫
    柔鄉ＫＴＶ」，並為警在其店內查獲其向點將家企業股份有限公司（以下簡稱點
    將家公司）所購得供顧客投幣點唱之電腦伴唱機內含有未經告訴人美華公司同意
    或授權之「悶」、「你快樂所以我快樂」、「心酸講無話」等三首歌曲之事實，
    惟堅決否認有何違反著作權法之犯行，辯稱：電腦伴唱機係向點將家公司之經銷
    商丙○○以六萬元之價格購買的，購買時丙○○有跟伊說歌曲均是合法的，可以
    公開播送使用，並不清楚電腦伴唱機內有告訴人之歌曲，也不知道要經過告訴人
    之授權，而且查獲時並沒有客人在點唱等語。
四、經查：
  (一)歌曲「心酸講無話」之詞、曲著作人林秋離、熊美玲於八十七年一月十二日將其
    著作財產權專屬授權予香港商百代著作權代理股份有限公司臺灣分公司（以下簡
    稱ＥＭＩ臺灣分公司），授權範圍包含(1)出版、發行權，(2)灌錄、複製、重製權
    ，(3)改作、編輯權，(4)公開播送（放）、公開演出權，(5)出租、銷售權等權利，
    授權期間自八十七年一月十五日起至八十九年一月十四日止；ＥＭＩ臺灣分公司
    再於八十八年四月二十九日專屬授權告訴人，授權範圍包含(1)重製權，(2)公開播
    送、公開演出權，(3)改作、編輯權，(4)出租權，(5)訴訟權等權利，授權期間自八
    十八年四月二十九日起至八十八年七月三十一日止，此有合約書、著作財產權專
    屬授權證明書、證明書各一份附卷可稽（見本院卷第四百三十頁至第四百三十六
    頁）。又香港商百代著作權代理股份有限公司於八十八年四月二十九日就歌曲「
    悶」、「你快樂所以我快樂」及「心酸講無話」等曲目專屬授權告訴人，授權範
    圍包含重製權、公開播送、公開演出權等權利，授權期間自八十八年四月二十九
    日起至同年七月三十一日止，此有前開著作財產權專屬授權證明書在卷可憑（見
    本院卷第四百三十頁）。準此，告訴人就被告自八十八年四月二十九日起至同年
    六月二日止就「心酸講無話」、「悶」及「你快樂所以我快樂」等歌曲，所為公
    開演出之行為，以著作財產權人之身分提起本件告訴，固屬於法有據。
  (二)再經核閱告訴人所提出之點將家公司與點將股份有限公司就「心酸講無話」之歌
    曲（含詞、曲部分）所簽訂之同意書（見本院卷第一百四十四頁），授權範圍僅
    限於「僅能以電腦音樂方式使用一次」、「僅能以電腦音樂磁片之產品型態出版
    發行」（見該同意書第一條第一、二款規定）。又點將家公司與ＥＭＩ臺灣分公
    司就「悶」及「你快樂所以我快樂」等歌曲（含詞、曲部分）所簽訂之同意書（
    見本院卷第一百三十六頁），授權範圍僅限於「就重製原音樂著作之影音同步權
    利之音聲多重組曲合輯伴唱（限家用）」，權利範圍均為百分之五十；另點將家
    公司與一間製作有限公司就「悶」及「你快樂所以我快樂」等歌曲（曲之部分）
    所簽訂之音樂使用同意合約書（見本院卷第一百三十一頁），授權範圍為「悶--
    電腦音樂MIDI音樂伴唱卡第77集，你快樂所以我快樂--電腦音樂MIDI音樂伴唱卡
    第76集」，權利範圍均為百分之五十，並未約定得公開演出該歌曲。準此，點將
    家公司就本案系爭歌曲均未取得公開播送或公開演出之授權，應可認定。
  (三)又按著作權法第九十二條規定以公播方式侵害著作權罪之成立，以行為人具有故
    意為其構成要件，而所謂故意係指行為人主觀上必須對於客觀不法構成要件所描
    述之行為主體、行為客體、行為、行為時之特別情狀、行為結果等，均有所認識
    ，始可謂具備認知要素，並需進而具有實現不法構成要件之全部客觀行為情狀之
    決意，始具故意之決意要素，行為人必須兼具上開認知要素及決意要素，始可認
    為具有犯意之故意。本件被告甲○○於八十八年二月間向點將家公司購買電腦伴
    唱機，當時並附有歌曲目錄集（即點歌本），而於該目錄集之每頁下方載有：「
    伴唱機內含歌曲均經合法授權重製」等文字，有該歌曲目錄集一本扣案可稽，且
    證人即在點將家公司擔任法務工作之洪敏修於本院審理時到庭證稱：伴唱機內灌
    錄之歌曲透過電腦音樂的MIDI程式，再加上音樂老師的MIDI檔案，所以變成一個
    獨立的電腦著作，所以不須要經過授權，便可以公開上映，縱使非獨立的電腦著
    作，也會幫客戶取得公播證等語（見本院卷第十六頁），又證人即點將家公司之
    經銷商丙○○於本院審理時亦到庭證述：點將家公司的業務人員賣給伊時有說這
    一台是營業用的機種，可以在公開場所使用，伊賣給甲○○時有跟甲○○說等語
    （見本院卷第六十四頁），是被告甲○○既向點將家公司之經銷商丙○○購買營
    業用之電腦伴唱機，並經證人丙○○告知可以在公開場所使用，而在所附送之歌
    曲目錄集每頁下方並載有「伴唱機內含歌曲均經合法授權重製」等文字，則其因
    信任證人丙○○之所述及歌曲目錄集之該項記載為真，縱被告將其所購伴唱機連
    同附送之歌曲目錄集擺設在其經營之「溫柔鄉ＫＴＶ」供消費客人點唱，究難謂
    其主觀上具有非法侵害告訴人就上開三首歌曲著作財產權之故意。雖上開歌曲目
    錄集每頁下方另載有「若欲於公開場所播放，應先與著作權人或所委託相關團體
    聯繫，經同授權後始得在公開場所播放」等字樣，然該歌曲目錄集之歌曲數目多
    達數千首，實際上已極難查悉其每首歌曲之著作財產權誰屬，或已委託何相關團
    體後，再去一一覓得授權，且伴唱機經銷業者通常均會向購買者保證已獲得公開
    播放之授權，使用上不會有問題等情，以促銷該伴唱機，而被告為營業用而向點
    將家公司經銷商丙○○購買上開伴唱機，因信任丙○○及所附送之歌曲目錄集內
    有「伴唱機內含歌曲均經合法授權重製」之記載，縱其未再付費取得仲介團體之
    授權，亦不能因此即認其有侵害告訴人著作權之故意，蓋未付費，非不得於事後
    催付，此與著作權人是否授權可公開播放或公開演出無關。且參以音樂著作財產
    權人得加入任一音樂著作仲介團體為會員，委託該仲介團體代為處理有關音樂著
    作之重製、公開播送、公開演出等授權契約及代收使用報酬等相關事宜，但亦可
    不加入任何仲介團體而自行處理，故有無申請公播證，與著作權人是否授權可以
    公開播放，本屬二事，自不能因未申請公播證即謂被告有侵害告訴人著作權之故
    意。又告訴代理人宋育才雖於警訊時指訴被告有侵害告訴人之著作權，然對被告
    具有犯罪之故意乙節，並未舉證證明，自難僅依其片面之指訴，即認被告故意侵
    害告訴人之著作權。是被告所辯不知告訴人就系爭「心酸講無話」、「悶」、「
    你快樂所以我快樂」三首歌曲有著作權，不得公開播放等語，應堪採信。
  (四)另系爭「心酸講無話」、「悶」、「你快樂所以我快樂」三首歌曲，固儲存在電
    腦伴唱機內，惟據被告辯稱查獲時並無客人在點唱等語。查本件係告訴代理人宋
    育才會同高雄縣警察局鳳山分局之警員於八十八年六月二日下午五時四十分至同
    日下午五時五十五分，持臺灣高雄地方法院檢察署檢察官核發之搜索票前往高雄
    縣鳳山市○○路○段二三一號被告經營之「溫柔鄉ＫＴＶ」實施搜索，當場點播
    系爭之三首歌曲，拍攝照片八張，並將現場歌曲目錄集一本扣案為證，此有告訴
    代理人宋育才及被告之偵訊筆錄及搜索扣押證明筆錄、現場照片八張附於警卷可
    參，而從前開偵訊筆錄、搜索扣押證明筆錄及現場照片觀之，均未載有現場有顧
    客點播伴唱之情形，告訴人亦未舉證證明被告確有於上開場所公開播放或公開演
    出系爭三首歌曲之行為，則被告所為未公開演出系爭三首歌曲行為之辯解，亦可
    採信。
  (五)綜上所述，被告主觀上既無侵害告訴人系爭三首歌曲著作權之故意，客觀上亦無
    公開播放或公開演出系爭三首歌曲之行為，核與著作權法第九十二條之犯罪構成
    要件不符，自不能以該條罪責相繩。此外，本院復查無其他積極證據足資證明被
    告有何公訴人所指違反著作權法之犯行，既不能證明被告犯罪，揆諸首揭規定及
    說明，依法自應為被告無罪之諭知。
據上論斷，應依刑事訴訟法第三百零一條第一項，判決如主文。
中      華      民      國    九十      年     十一     月     十六     日
                                  臺灣高雄地方法院刑事第一庭
                                      法  官    陳玉聰
右正本證明與原本無異。
如不服本判決，應於判決送達後十日內，向本院提出上訴狀。
                                      書記官    鄭淑臻
中      華      民      國      九十    年      十一    月      十六    日


司法院資訊處製作；財團法人民間司法改革基金會備份。
